ACORDAO-COMPLETO-2538579

ACÓRDÃO 1265/2022 ATA 20/2022 - PLENÁRIO

VISTOS, relatados e discutidos estes autos de representação, com pedido de adoção de medida cautelar, apresentada pelo Instituto Infraero de Seguridade Social (Infraprev) , em razão de ter sido notificada, pelo Fundo de Investimento Brasil Equity Properties (FIP BEP) , a respeito de prazo para a realização de novo aporte, 
ACORDAM os Ministros do Tribunal de Contas da União, reunidos em Sessão do Plenário, diante das razões expostas pelo Relator e com fundamento no art. 276, caput e § 1º, do Regimento Interno deste Tribunal, em:
9.1. referendar a medida cautelar concedida em 26/5/2022, por meio da decisão monocrática à peça 12;
9.2. alterar a relatoria deste processo para o Ministro Aroldo Cedraz, relator do TC Processo 009.228/2022-5 e do TC Processo 009.229/2022-1, com fulcro no art. 18-F da Resolução TCU 175/2005;
9.3. notificar o Instituto Infraero de Seguridade Social (Infraprev) e o Fundo de Investimento Brasil Equity Properties (FIP BEP) a respeito deste acórdão.

Representação a respeito de supostas irregularidades relacionadas aos investimentos da Entidade no Fundo de Investimento Brasil Equity Properties (FIP BEP).

3. Interessado: Fundo de Investimento Brasil Equity Properties (FIP BEP)

13.1. Ministros presentes: Ana Arraes (Presidente), Walton Alencar Rodrigues, Aroldo Cedraz, Bruno Dantas, Vital do Rêgo, Jorge Oliveira e Antonio Anastasia (Relator).
13.2. Ministro-Substituto convocado: André Luís de Carvalho.

ACORDAO-COMPLETO-2548178

Acórdão 1998/2022 - Plenário

ANTONIO ANASTASIA

Este processo trata de representação, com pedido de adoção de medida cautelar, apresentada pelo Instituto Infraero de Seguridade Social (Infraprev) , em razão de ter sido notificada, pelo Fundo de Investimento Brasil Equity Properties (FIP BEP) , a respeito de prazo para a realização de novo aporte.
2. Reproduzo, a seguir, o teor da Decisão por mim proferida (peça 12) , assinada e oficializada em 26/5/2022, por meio da qual foi concedida a cautelar requerida, no sentido de suspender os novos aportes:
"Este processo cuida de representação formulada pela SecexFinanças a partir de petição apresentada pelo Instituto Infraero de Seguridade Social (Infraprev) , relativa aos investimentos dessa instituição no Fundo de Investimento Brasil Equity Properties (FIP BEP) .
2. A princípio, ressalto que, a respeito desse tema, há tomada de contas especial em trâmite (TC-Processo 005.395/2022-4) , em que se examina possível prejuízo da ordem de R$ 173 milhões (valor atualizado) , decorrente dos aportes que totalizaram R$ 75 milhões (R$ 25 milhões em 25/6/2008, R$ 10 milhões em 22/2/2010, R$ 22 milhões em 10/2/2012 e R$ 18 milhões em 12/8/2016) .
3. No presente processo, o Infraprev informa que, em 27/4/2022, foi notificada pelo gestor do FIP BEP (peça 5) para realizar, na condição de detentora de 13,28% das cotas, aporte no valor de R$ 624.121,15, com o intuito de cobrir o patrimônio líquido negativo do fundo, com base no art. 15 da Instrução CVM 555/2014. Também foi informada da possibilidade de, após o dia 7/6/2022, ser realizado novo chamamento de capital, hipótese em que teria que aportar aproximadamente R$ 4 milhões.
4. O Infraprev alega que, tendo em vista as irregularidades que estão sendo analisadas na TCE, esses aportes podem agravar ainda mais os prejuízos do Infraprev no fundo.
5. A SecexFinanças entende estarem presentes os requisitos para a concessão da cautelar. Em síntese: a urgência estaria caracterizada na proximidade do prazo final para a integralização de R$ 624.121,15; e a plausibilidade do direito pelo fato de o FIP BEP não apresentar as Demonstrações Financeiras auditadas das Sociedades de Propósito Específico (SPE) investidas pelo fundo, o que justificaria o receio do Infraprev quanto à real necessidade de capital.
6. De acordo com a unidade técnica, a despeito de a chamada de capital ter como justificativa o patrimônio líquido negativo, como prevê o art. 15 da Instrução CVM 555/2015, não se pode ter segurança acerca da confiabilidade das Demonstrações do FIP BEP, visto que não é auditada a parte correspondente às SPEs investidas. Informa que esse fato implicou a notificação reiterada da Administradora, pelo Infraprev, em razão do descumprimento do art. 46, III, da Instrução CVM 578/2016, que exige a apresentação desses documentos contábeis auditados (peça 8) .
7. Por esses motivos, propõe que seja determinado à Infraprev que se abstenha de realizar novos aportes no fundo até que o Tribunal delibere sobre o mérito desta representação.
8. Feito esse resumo, passo a apresentar minha breve análise da matéria, realizada em cognição sumária, adequada a este momento processual. Adianto que concordo com a SecexFinanças.
9. A respeito da admissibilidade, considero cumpridos os requisitos normativos para que este Tribunal conheça da representação, sobretudo os arts. 235 e 237, VI, do Regimento Interno do TCU.
10. O requisito da urgência para a adoção da cautelar pleiteada está plenamente caracterizado, uma vez que amanhã, 27/5/2022, seria a data prevista para a realização do referido aporte de R$ 624.121,15.
11. Quanto à plausibilidade do direito, penso que há duas questões que, em exame sumário, levam-me a concluir pela presença do pressuposto.
12. A primeira, como já mencionei, é atinente à alegação do Infraprev de que esse novo aporte pode aumentar ainda mais os danos que lhe foram causados. Considera que 'a extensa produção probatória produzida neste processo, que fundamentou inclusive sua conversão imediata de Representação em Tomada de Contas Especial, observa-se que no presente caso temos mais do que fumaça do bom direito, caracterizando mais como plausibilidade da pretensão deduzida'.
13. De fato, por meio do Acórdão 521/2022-TCU-Plenário, de minha relatoria, este Tribunal determinou a conversão do TCProcesso 042.046/2021-1 (Representação) em TCE, tendo em vista o que restou apurado pela própria entidade, a partir de investigações originadas da Operação Greenfield da Polícia Federal. Estimou-se prejuízo da ordem de R$ 173 milhões (valor atualizado) . Diante da possibilidade de confirmação das irregularidades apontadas e do consequente risco de que os danos sejam ampliados, é prudente que se adote medida acautelatória para proteção dos recursos, que são parcialmente federais.
14. A segunda refere-se aos documentos trazidos pelo Infraprev, que mostram notificações do Instituto ao FIP BEP quanto a possível descumprimento, pelo fundo, do art. 46, III, da Instrução CVM 578/2016, relativo à obrigatoriedade do envio das Demonstrações Contábeis, que ostenta a seguinte redação:
'Art. 46. O administrador do fundo deve enviar aos cotistas, à entidade administradora de mercado organizado onde as cotas estejam admitidas à negociação e à CVM, por meio do Sistema de Envio de Documentos disponível na página da CVM na rede mundial de computadores, as seguintes informações:
 (...) 
III - anualmente, em até 150 (cento e cinquenta dias) dias após o encerramento do exercício social, as demonstrações contábeis auditadas referidas na Seção II deste Capítulo [Demonstrações contábeis e relatórios de auditoria], acompanhadas do relatório dos auditores independentes e do relatório do administrador e gestor a que se referem os arts. 39, IV, e 40, I.
 (...) '
15. Os aludidos documentos anexados à representação indicam que a administradora do fundo não teria enviado as demonstrações contábeis de 2015 a 2018, tal como exige o dispositivo acima reproduzido. 
16. Por certo, caso seja confirmado o descumprimento desse comando, será possível concluir pela existência de falha relevante concernente à transparência, que impede que os cotistas do FIP BEP tenham conhecimento integral da real condição financeira do fundo, o que gera dúvidas sobre a adequação desses novos aportes, especialmente considerando as ocorrências que foram objeto de investigação da Polícia Federal.
17. Enfim, reputo presentes os requisitos para a adoção da medida cautelar requerida.
18. Anoto, adicionalmente, que há mais dois processos de conteúdo semelhante a este, em que se discute a mesma notificação para a realização de aportes no FIP BEP, o TCProcesso 009.228/2022-5, da Fundação dos Economiários Federais (Funcef) , relatado pelo Ministro Aroldo Cedraz, e o TCProcesso 009.229/2022-1, da Fundação de Assistência e Previdência Social do BNDES (Fapes) , da relatoria do Ministro Jorge Oliveira. No primeiro deles, o relator expediu decisão no mesmo sentido do que ora se adota.
Diante do exposto, com fundamento nos arts. 235 e 237, VI, e 276, caput e § 3º, do Regimento Interno deste Tribunal, DECIDO:
I. conhecer da representação;
II. determinar ao Instituto Infraero de Seguridade Social (Infraprev) , cautelarmente, sem oitiva prévia, que se abstenha de realizar novos aportes no Fundo de Investimento Brasil Equity Properties (FIP BEP) até que o Tribunal delibere sobre o mérito desta representação;
III. realizar a oitiva do Fundo de Investimento Brasil Equity Properties (FIP BEP) e da Comissão de Valores Mobiliários (CVM) para que, no prazo de 15 (quinze) dias, se manifestem sobre os fundamentos desta cautelar e, caso considerem adequado, apresentem informações complementares;
IV. notificar o Instituto Infraero de Seguridade Social (Infraprev) para, caso tenha interesse, apresente elementos adicionais;
V. deixar assente que as comunicações devem ser acompanhadas de cópia desta deliberação e da instrução da unidade técnica para as entidades;
VI. solicitar ao FIP BEP, à Infraprev e à CVM que designem formalmente interlocutores que conheçam da matéria, para dirimir eventuais dúvidas, informando nome, função/cargo, e-mail e telefone de contato."
É o relatório.

não há

Não atuou

REPRESENTAÇÃO. PEDIDO DE CONCESSÃO DE MEDIDA CAUTELAR. APORTES PARA REPOR PREJUÍZOS EM FUNDO DE INVESTIMENTO. IMINÊNCIA DO FIM DO PRAZO PARA A OPERAÇÃO. POSSIBILIDADE DE PREJUÍZO INDEVIDO À COTISTA. CONCESSÃO DA CAUTELAR PARA SUSPENSÃO DOS APORTES. OITIVA. REFERENDO. CIÊNCIA.

REPRESENTAÇÃO (REPR)

Submeto ao referendo deste Plenário, nos termos do art. 276, § 1º, do Regimento Interno deste Tribunal, a medida cautelar por mim expedida em 26/5/2022 (peça 12) .
Os fundamentos da decisão acautelatória, apoiados nas razões apresentadas pela Secretaria de Controle Externo do Sistema Financeiro Nacional (SecexFinanças) , foram devidamente transcritos no relatório precedente, o que dispensa reprisá-los no presente voto. 
Ante o exposto, voto por que seja aprovado acórdão que ora submeto a este Colegiado.
TCU, Sala das Sessões, em 1º de junho de 2022.
ANTONIO ANASTASIA 
Relator